臺灣高雄地方法院刑事判決　　　　　　　100年度易字第737號
公　訴　人　臺灣高雄地方法院檢察署檢察官
被　　　告　侯冠呈
選任辯護人　林鴻駿律師
上列被告因詐欺案件，經檢察官提起公訴（100 年度偵字第4180
號），本院判決如下：
    主  文
侯冠呈幫助犯詐欺取財罪，處有期徒刑陸月，如易科罰金，以新
臺幣壹仟元折算壹日。
    事  實
一、侯冠呈明知詐騙集團或不法份子為掩飾不法行徑，避免執法
    人員之追究及處罰，經常利用他人之金融機構帳戶資料隱匿
    犯罪所得，因此，依一般社會生活之通常經驗，可預見將自
    己之銀行帳戶提款卡及密碼提供他人使用，將幫助他人實施
    詐欺犯罪，竟基於縱他人以其金融帳戶實施詐欺亦不違渠本
    意之幫助犯意，於民國99年6 月1 日，前往臺中商業銀行高
    雄分行申請補發原有之帳號000000000000000 號帳戶（下稱
    前揭帳戶）存摺、提款卡、密碼後，隨即將提款卡、密碼提
    供給真實姓名、年籍均不詳之成年人使用。嗣該不詳人士所
    屬之犯罪集團成員取得上開帳戶之提款卡、密碼等物後，即
    意圖為自己不法之所有，先盜用吳沁玟（起訴書誤載為陳虹
    妤）所有之奇摩拍賣s5475o帳號後，再刊登販賣SONY F116
    I7 720QM筆記型電腦、不詳品牌之筆記型電腦、蘋果電腦、
    美利達冠軍1 號X8腳踏車等虛偽訊息，致林煌凱、陳輔浚、
    蕭煜芃、曾桂樟等人因瀏覽該些訊息後陷於錯誤而下標購買
    ，並依詐騙集團指示，陳輔浚於99年6 月2 日自其臺灣銀行
    彰化分行帳戶轉帳新臺幣（下同）1 萬5000元至上開帳戶內
    ，曾桂樟於99年6 月2 日以其父親曾旺欉之中華郵政股份有
    限公司臺北北門郵局帳戶轉帳1 萬6800元至上開帳戶內，林
    煌凱於99年6 月2 日自其臺北富邦銀行安和分行帳戶轉帳2
    萬5000元至上開帳戶內、蕭煜芃於99年6 月3 日自其國泰世
    華商業銀行竹城分行帳戶轉帳1 萬3800元至上開帳戶內。嗣
    林煌凱、陳輔浚、蕭煜芃、曾桂樟等人付款後未收到商品發
    覺受騙，報警處理始查悉上情。
二、案經法務部調查局高雄市調查處移送臺灣高雄地方法院檢察
    署檢察官偵查起訴。
    理  由
一、按被告以外之人於審判外之言詞或書面陳述，除法律有規定
    者外，不得作為證據；又被告以外之人於審判外之陳述，雖
    不符第159 條之1 至第159 條之4 之規定，但經當事人於審
    判程序同意作為證據，法院審酌該言詞陳述或書面陳述作成
    時之情況，認為適當者，亦得為證據；當事人、代理人或辯
    護人於法院調查證據時，知有第159 條第1 項不得為證據之
    情形，而未於言詞辯論終結前聲明異議者，視為有前項之同
    意，刑事訴訟法第159 條第1 項、第159 條之5 規定甚明。
    經查，本判決後開所引用之各該被告以外之人於審判外之陳
    述（包括書面陳述），雖屬傳聞證據，惟業經被告侯冠呈、
    辯護人及檢察官於審理期日時均表示無意見而不予爭執，且
    迄至言詞辯論終結前亦均未聲明異議，本院審酌上開證據資
    料製作時之情況，尚查無違法不當之瑕疵，亦認為以之作為
    證據應屬適當，故揆諸前開法律規定與說明，爰逕依刑事訴
    訟法第15 9條之5 規定，認前揭證據資料均例外有證據能力
    。
二、訊據被告固坦承前揭帳戶為渠所申請，並有於99年6 月1 日
    前往臺中商業銀行高雄分行申請補發前揭帳戶之存摺、提款
    卡、密碼，且被害人林煌凱、陳輔浚、蕭煜芃、曾桂樟等人
    各於事實欄所載時間將前開款項匯入前揭帳戶內等事實，惟
    矢口否認有何幫助詐欺之犯行，辯稱：前揭帳戶的提款卡及
    密碼原一起放在褲子口袋裡，於補發後約隔4 、5 日才發覺
    不見了，渠也有去苓雅分局成功路派出所報遺失，並非將前
    揭帳戶之提款卡、密碼交給他人云云。經查：
 1、前揭帳戶為被告於89年12月21日申請，並有於99年6 月1 日
    前往臺中商業銀行高雄分行申請補發前揭帳戶之存摺、提款
    卡、密碼等節，業據被告坦承不諱，核與臺中商業銀行高雄
    分行行員陳虹妤之證述相符（見警卷第13-14 頁），並有指
    認相片、臺中商業銀行高雄分行櫃臺監視器錄影畫面翻拍照
    片、前揭帳戶存摺影本、開戶資料、歷來交易明細表、金融
    卡暨信用卡掛失申請書、臺中商業銀行高雄分行100 年6 月
    13日中高雄字第1000000072號函、存款業務往來異動約定書
    在卷可稽（見警卷第16、18、38-40 頁，本院100 年度審易
    字第858 號卷第22-26 、43-46 頁，本院卷第13-14 頁），
    堪可認定。而被害人林煌凱、陳輔浚、蕭煜芃、曾桂樟於前
    揭時間遭真實姓名、年籍均不詳之詐騙集團成員，以前開詐
    術詐騙，致陷於錯誤，而分別匯款事實欄所載金額至前揭帳
    戶內，且各於匯款同日即遭人提領一空等情，除為被告所不
    爭執外，並據證人吳沁玟、曾旺欉證述明確，及被害人林煌
    凱、陳輔浚、蕭煜芃等人於警詢時指述綦詳（見警卷第7-9
    、19-20 、24-27 頁，本院100 年度審易字第858 號卷第67
    -69 頁），復有臺南市警察局第四分局育平派出所受理刑事
    案件報案三聯單、奇摩拍賣電子郵件、郵政自動櫃員機交易
    明細、拍賣得標網頁列印資料、臺北富邦銀行網路ATM 網頁
    資料、MSN 對話記錄、國泰世華商業銀行竹城分行99年6 月
    15日國世竹城字第0990000054號函、臺北富邦商業銀行安和
    分行99年6 月21日（99）北富銀安金字第055 號函、中華郵
    政股份有限公司板橋郵局99年7 月8 日板營字第0990003302
    號函、臺北市政府警察局內湖分局港墘派出所受理詐騙帳戶
    通報警示簡便格式表存卷為憑（見警卷第10-12 、21、22-2
    3 、28-36 、49-53 、56、60-63 頁，本院100 年度審易字
    第858 號卷第70-75 頁），堪認前揭帳戶確遭詐騙集團作為
    詐騙被害人林煌凱、陳輔浚、蕭煜芃、曾桂樟等人之犯罪工
    具無疑。
 2、按金融帳戶資料事關個人財產權益之保障，存摺、提款卡等
    物之專屬性質均甚高，若落入不明人士手中，極易被利用為
    犯罪或取贓之工具，一般人均有妥為保管以防止他人任意使
    用之認識，縱有特殊情況偶須交付他人使用，亦必深入瞭解
    用途及合理性，始會安心提供，一旦遺失，凡有正常智識經
    驗之人，均知應於第一時間向銀行申請掛失並向警方報案，
    以免損及自身權益或遭他人為不法利用。而被告於審理時稱
    ：前揭帳戶是伊要交給哥哥才去補發，因伊要賺錢匯入該帳
    戶內還錢給哥哥，所以該帳戶對伊很重要等語（見本院卷第
    26 頁 ），足認前揭帳戶對被告而言有相當之重要性，是一
    般人在此情形下，若前揭帳戶之提款卡、密碼等物真有遺失
    ，應會於第一時間向銀行申請掛失並向警方報案。而被告卻
    於警詢、偵查及審理中稱：補發提款卡、密碼後，伊沒有馬
    上拿給哥哥，是先放在褲子口袋裡，再去打電動到晚上才回
    家。之後隔了5 天要洗褲子時才發現提款卡、密碼不見，再
    隔1 、2 天才打電話給臺中商業銀行客服人員云云（見警卷
    第3 頁，偵卷第8 頁，本院卷第25-26 頁），渠儼然不在意
    之處理態度，實令人起疑。此外，渠未於發現上開物品不見
    後即向警方報案，卻遲至97年6 月7 日始因前揭帳戶遭列為
    警示帳戶而到高雄市政府警察局苓雅分局成功路派出所製作
    筆錄，有成功路派出所之職務報告、調查筆錄為證（見本院
    100 年審易字第858 號卷第34-37 頁），亦與常情不符。又
    被告於審理時稱：當天伊將新發之存摺、提款卡、密碼一同
    放入褲子口袋內，另身上還有皮夾及錢等語（見本院卷第25
    -26 頁），為何只有前揭帳戶之提款卡及密碼遺失？更啟人
    疑竇。
 3、現今社會上，確存有不少為貪圖小利而出售個人帳戶供人使
    用之人，是犯罪集團成員僅須付出少許之金錢，即可取得可
    完全操控而無遭掛失風險之帳戶，衡情當無使用遭竊、遺失
    等未經申辦帳戶者同意使用之帳戶之可能，否則，自不法詐
    騙犯罪集團之角度審酌，渠等既知社會上一般正常之人如帳
    戶存摺、提款卡、密碼遭竊或遺失，為防止拾得或竊得之人
    盜領存款或將帳戶作為不法使用，必於發現後立即報警或向
    金融機構辦理掛失止付，而於原帳戶所有人掛失止付後，渠
    等即無法以拾得或竊得之存摺、提款卡提領該帳戶內之存款
    ，渠等在此情形下，如仍以此帳戶作為其犯罪工具，則在渠
    等向被害人詐騙，並誘使被害人將款項轉入或匯入該帳戶後
    ，卻又極有可能因帳戶所有人掛失止付而無法提領，則渠等
    大費周章從事於犯罪之行為，甘冒犯罪後遭追訴、處罰之風
    險，卻只能平白無故替原帳戶所有人匯入金錢，而無法得償
    其犯罪之目的，無異於為他人作嫁，此等損人不利己之舉，
    又豈是狡詐之財產犯罪集團所可能犯之錯誤，易言之，從事
    此等財產犯罪之不法集團，若非確定該帳戶所有人不會報警
    或掛失止付，以確定渠等能自由使用該帳戶轉帳、提款，渠
    等應不至於以該帳戶從事財產犯罪。何況前揭帳戶自91年12
    月5 日最後1 次使用後，迄至99年6 月1 日之數年間均未曾
    動用過，被告於99年6 月1 日補發前揭帳戶之提款卡、密碼
    後，翌日即有林煌凱、陳輔浚、曾桂樟等多名被害人遭詐騙
    ，此觀前揭帳戶之交易明細表自明（見警卷第40頁），被告
    會突然補發上開物品已有可疑，又審酌詐騙集團成員取得帳
    戶後尚須上網刊登不實拍賣訊息，待被害人陷於錯誤而下標
    購買，及與被害人聯絡並告知前揭帳戶之帳號等，均需一定
    時間，若以被告於取得補發之提款卡、密碼後隨即遺失，而
    由詐騙集團成員於其後某時拾得，實難認詐騙集團成員能如
    此迅速以前揭手法欺騙被害人。此外，參酌前揭帳戶於99年
    6 月1 日時，僅有73元餘額，被告復自承當時工作不穩（見
    警卷第3 頁），亦核與一般提供金融帳戶給詐騙集團使用之
    人，其帳戶多剩極少餘額，且經濟狀況不佳之經驗相合。由
    此，益證前揭帳戶之提款卡、密碼並非遺失，而是出於被告
    自由意志將該等物件交給某詐騙集團之成員無訛。
 4、按於金融機構開設帳戶，請領存簿及提款卡，係針對個人身
    分之社會信用而予以資金流通，具有強烈之屬人性格，而金
    融帳戶作為個人理財之工具，申請開設並無任何特殊之限制
    ，一般民眾皆得以存入最低開戶金額之方式申請取得，且同
    一人更得在不同之金融機構申請數個存款帳戶使用，此乃眾
    所週知之事實。故一旦有人刻意收集他人帳戶使用，依一般
    常識，極易判斷係隱身幕後之人基於使用他人帳戶，規避存
    提款不易遭偵查機關循線追查之考慮而為，自可產生與不法
    犯罪目的相關之合理懷疑。且日常生活中，不法之徒利用人
    頭帳戶進行之不法行為，最常見者不外詐騙他人錢財，此經
    傳播媒體多所報導，政府機關亦廣為宣導，一般稍具知識之
    人，對此情形絕難諉以不知。而存摺、提款卡、密碼均係與
    個人隱私密切相關之重要物件，一般人若非基於特殊目的或
    情誼，斷無任意交由他人保管或使用之理。被告係有正常辨
    識能力之人，對將提款卡交付他人，並告知提款卡密碼後，
    極可能遭詐欺者用作詐取財物之工具，衡情應有所預見，猶
    將之交付他人使用，顯有容認犯罪事實發生之未必故意。至
    於被告雖於前揭時間有自行到成功路派出所稱渠前揭帳戶之
    提款卡遺失，然本院綜合上開事證認被告並非「遺失」前揭
    帳戶之提款卡、密碼已如上述，無論被告係基於何種原因而
    向警方報案，均難採為有利於被告之認定。至於辯護人另稱
    被告尚持有前揭帳戶之存摺、印章，顯然沒有刻意交付提款
    卡、密碼給詐騙集團成員云云，但查只需提款卡、密碼即得
    提領金融帳戶內之款項，詐騙集團本無須同時取得他人金融
    帳戶之存摺、印章、提款卡及密碼，且實務上亦常見詐騙集
    團成員僅向他人收購提款卡及密碼之案件，是縱被告仍持有
    前揭帳戶之存摺、印章，猶無解渠有前揭犯行。
 5、綜上所述，被害人林煌凱、陳輔浚、蕭煜芃、曾桂樟等人因
    受詐騙而匯款至前揭帳戶內，而被告係基於自由意志將該帳
    戶之提款卡交給某詐欺集團成員，並告知提款卡密碼，渠主
    觀上顯有幫助他人詐欺取財之不確定故意等事實，均堪認定
    。被告前開所辯各節，均屬臨訟卸責之詞，無可採信。本件
    事證明確，被告犯行堪以認定，應依法論科。
三、按刑法上之幫助犯，係對於犯罪與正犯有共同之認識，而以
    幫助之意思，對於正犯資以助力，而未參與實施犯罪之行為
    者而言（最高法院75年度臺上字第1509號、88年度臺上字第
    1270號判決意旨參照）。是如未參與實施犯罪構成要件之行
    為，且係出於幫助之意思提供助力，即屬幫助犯，而非共同
    正犯。查本件被告提供前揭帳戶之提款卡給真實姓名、年籍
    不詳之詐財集團成員，並告知提款卡密碼，作為該集團實行
    詐欺取財之犯罪工具，固使得不法份子得以遂行詐欺取財之
    犯行，然被告單純提供帳戶給他人使用之行為，並不等同於
    向被害人施以欺罔之詐術行為，亦無證據證明被告有參與詐
    欺取財犯行之構成要件行為，或與實行詐欺取財犯行之人有
    犯意聯絡，僅係對於該實行詐欺取財犯行之人資以助力，衡
    諸前揭說明，應論以幫助犯。是核被告所為，係犯刑法第30
    條第1 項、第339 條第1 項之幫助犯詐欺取財罪，爰依刑法
    第30條第2 項規定，按正犯之刑減輕之。被告以一交付前揭
    帳戶之提款卡及密碼之行為，同時幫助他人詐騙被害人林煌
    凱、陳輔浚、蕭煜芃、曾桂樟等人之犯行，係以一行為觸犯
    數罪名，為想像競合犯，應依刑法第55條規定，論以情節較
    重之詐騙被害人林煌凱之幫助犯詐欺取財罪。爰審酌被告提
    供帳戶供不法份子作為犯罪工具，助長犯罪歪風，已破壞社
    會治安及妨害金融秩序，並增加國家查緝犯罪及被害人尋求
    救濟之困難，所為實不足取，並參酌因此受騙之被害人人數
    及遭詐騙之金錢，暨渠犯後否認犯行，毫無悔意等一切具體
    情狀，量處如主文所示之刑，並諭知易科罰金之折算標準，
    以資懲儆。
據上論斷，應依刑事訴訟法第299 條第1 項前段，刑法第30條、
第339 條第1 項、第55條、第41條第1 項前段，刑法施行法第1
條之1 ，判決如主文。
本件經檢察官陳俊宏到庭執行職務。
中    華    民    國   100    年    7     月    21    日
              刑事第十七庭  審判長法  官  陳培維
                                  法  官  陳君杰
                                  法  官  余銘軒
以上正本證明與原本無異。
如不服本判決應於收受送達後10日內向本院提出上訴書狀，並應
敘述具體理由；如未敘述上訴理由者，應於上訴期間屆滿後20日
內向本院補提理由書（均須按他造當事人之人數附繕本）「切勿
逕送上級法院」。
中    華    民    國   100    年    7     月    22    日
                                  書記官  吳書逸
附錄論罪科刑法條
中華民國刑法第339條
（普通詐欺罪）
意圖為自己或第三人不法之所有，以詐術使人將本人或第三人之
物交付者，處 5 年以下有期徒刑、拘役或科或併科 1 千元以下
罰金。
以前項方法得財產上不法之利益或使第三人得之者，亦同。
前二項之未遂犯罰之。